ACORDAO-COMPLETO-2437319

ACÓRDÃO 2823/2020 ATA 40/2020 - PLENÁRIO

VISTOS, relatados e discutidos estes autos de representação, efetuada com fulcro no art. 113, § 1º, da Lei 8.666/1993, dando conta de supostas irregularidades no Pregão Eletrônico para Registro de Preços 2/2020 do Instituto Federal de Educação, Ciência e Tecnologia do Maranhão (IFMA) para a contratação de serviços de tecnologia da informação e comunicação (Sistema Integrado de Vídeo Monitoramento - CFTV - e Sistema de Controle de Acesso, incluindo equipamentos, software, infraestrutura, serviço de instalação, configuração, suporte técnico e garantia) ,
ACORDAM os Ministros do Tribunal de Contas da União, reunidos em Sessão do Plenário, ante as razões expostas pelo relator, em:
9.1. com fulcro no art. 276, caput e § 1º, do RI/TCU, referendar a medida cautelar adotada pelo relator por meio do despacho de 20/10/2020 (peça 48) ; e
9.2. dar ciência desta deliberação ao Instituto Federal de Educação, Ciência e Tecnologia do Maranhão (IFMA) .

Representação dando conta de supostas irregularidades no Pregão Eletrônico para Registro de Preços 2/2020 do Instituto Federal de Educação, Ciência e Tecnologia do Maranhão (IFMA) para a contratação de serviços de tecnologia da informação e comunicação (Sistema Integrado de Vídeo Monitoramento  CFTV  e Sistema de Controle de Acesso, incluindo equipamentos, software, infraestrutura, serviço de instalação, configuração, suporte técnico e garantia).

Instituto Federal de Educação, Ciência e Tecnologia do Maranhão.

3. Interessados/Responsáveis: não há.

13.1. Ministros presentes: Ana Arraes (na Presidência), Walton Alencar Rodrigues, Benjamin Zymler (Relator), Augusto Nardes, Aroldo Cedraz, Raimundo Carreiro, Bruno Dantas e Vital do Rêgo.
13.2. Ministros-Substitutos presentes: Augusto Sherman Cavalcanti, Marcos Bemquerer Costa, André Luís de Carvalho e Weder de Oliveira.

ACORDAO-COMPLETO-2461025

Acórdão de Relação 869/2021 - Plenário

Acórdão de Relação

BENJAMIN ZYMLER

Trata-se de representação, com fulcro no art. 113, §1º, da Lei 8.666/1993, dando conta de supostas irregularidades no Pregão Eletrônico para Registro de Preços 2/2020 do Instituto Federal de Educação, Ciência e Tecnologia do Maranhão (IFMA) para a contratação de serviços de tecnologia da informação e comunicação (Sistema Integrado de Vídeo Monitoramento - CFTV - e Sistema de Controle de Acesso, incluindo equipamentos, software, infraestrutura, serviço de instalação, configuração, suporte técnico e garantia) .
2.	O certame foi homologado no dia 16/9/2020 (peça 25) pelo valor de R$ 13.777.702,00, e a Ata de Registro de Preço foi assinada no dia 29/9/2020 (peça 40) .
3.	A representante, a empresa L8 Group S/A, alega, conforme sintetizou a Secretaria de Controle Externo de Aquisições Logísticas, que:
"a) apesar de o edital e seus anexos não consignar determinada marca ou fabricante, as especificações dos itens 1 a 7 contemplaram uma série de exigências com viés nitidamente restritivo, as quais acabaram por direcionar o certame a um único e exclusivo fabricante, a Avigilon, fazendo com que somente poucas empresas que a representam estivessem aptas a participar da competição, em afronta aos princípios da isonomia e da competitividade (peça 1, p. 4) ;
b) em sede de impugnação ao edital, a representante sinalizou quanto a esta restrição, inclusive indicando expressamente a única fabricante que atenderia as exigências editalíssimas, mas, ainda assim, os argumentos não foram acatados e instrumento convocatório manteve-se inalterado (peça 1, p. 19) ; e
c) o edital ainda apresentou outra irregularidade, a exigência de 'declaração do fabricante' comprovando que a licitante está apta a fornecer, instalar, prestar suporte e garantia dos seus produtos (item 9.1.6 do edital) . Tal exigência é ilícita na medida em que outorga ao próprio fabricante o direito de escolher entre seus parceiros comerciais qual entende deva ser beneficiado com sua declaração, promovendo, em última instância, o direcionamento do certame (peça 1, p. 34 e 35) ."
4.	Ao propor a concessão de medida cautelar para "impedir que sejam firmadas avenças, emitidos empenhos, emitidas ordens de fornecimento e admitidas adesões ('caronas') ", a unidade técnica assim se manifestou:
"O certame foi homologado no dia 16/9/2020 (peça 25) , e a Ata de Registro de Preço foi assinada no dia 29/9/2020 (peça 40) . Em consulta na aba Gestão de Ata de Registro de Preço/SRP, disponível em https://www2.comprasnet.gov.br/siasgnet-atasrp/public/principal.do (acesso em 13/10/2020) , nota-se que ainda nenhum item foi contratado. (...) 
C. EXAME DE ADMISSIBILIDADE
LEGITIMIDADE DO AUTORO representante possui legitimidade para representar ao Tribunal?
 (Fundamento: art. 113, § 1º, da Lei 8.666/1993, c/c o art. 237 do Regimento Interno/TCU) 
Sim
REDAÇÃO EM LINGUAGEM COMPREENSÍVELA representação está redigida em linguagem clara e objetiva, contém nome legível, qualificação e endereço do representante?
 (Fundamento: art. 235 do Regimento Interno/TCU)	Sim
INDÍCIO CONCERNENTE À IRREGULARIDADE OU ILEGALIDADEA representação encontra-se acompanhada do indício concernente à irregularidade ou ilegalidade apontada pelo autor?
 (Fundamento: art. 235 do Regimento Interno/TCU)	Sim
COMPETÊNCIA DO TCUA representação trata de matéria de competência do TCU?
 (Fundamento: art. 235 do Regimento Interno/TCU)	Sim
INTERESSE PÚBLICOOs argumentos do autor indicam a possibilidade de existência de interesse público, caso restem comprovadas as supostas irregularidades apontadas na peça inicial.
 (Fundamento: art. 103, § 1º, da Resolução - TCU 259/2014)	Sim
Análise quanto ao interesse público: Confirmadas as alegações do representante, restará configurada restrição indevida à competição.
CONCLUSÃO QUANTO AO EXAME DE ADMISSIBILIDADE
2.	Presentes todos os requisitos de admissibilidade constantes no art. 113, § 1º, da Lei 8.666/1993, c/c os arts. 235 e 237, VII, do Regimento Interno/TCU, e no art. 103, § 1º, da Resolução - TCU 259/2014, a representação deve ser conhecida.
D. MEDIDA CAUTELAR - AVALIAÇÃO DOS PRESSUPOSTOS
PERIGO DA DEMORA
Há decisão judicial ou administrativa, sem especificação de prazo, para suspender o andamento do processo licitatório ou a contratação?	Não
A ata de registro de preços decorrente do certame já foi assinada?	Sim
O contrato decorrente da ata de registro de preços (que, porventura, seja objeto da representação/denúncia) já foi assinado?	Não
Análise:
3.	Está configurado o pressuposto do perigo da demora em razão de não haver decisão judicial ou administrativa para suspender o referido certame ou as contratações dele decorrente. Repisa-se que, em consulta na aba Gestão de Ata de Registro de Preço/SRP, disponível em https://www2.comprasnet.gov.br/siasgnet-atasrp/public/principal.do (acesso em 13/10/2020) , ainda nenhum item foi contratado. Esta constatação é reforçada pela negativa de resultado quanto a eventuais contratos publicados no Diário Oficial da União entre os dias 29/9/2020 (data da assinatura da Ata de Registro de Preço) até a presente data.
PERIGO DA DEMORA REVERSO
O serviço/bem é essencial ao funcionamento das atividades da Unidade Jurisdicionada?	Não
A Unidade Jurisdicionada está coberta contratualmente pelo serviço com razoável vigência (há a possibilidade de voltar a fase ou refazer o certame, a depender da consequência da concessão de cautelar no caso concreto) ou admite prorrogação excepcional?	Não há informação
Caso haja a possibilidade de manutenção do contrato com a atual prestadora dos serviços, as condições dessa contratação seriam melhores (menor preço e atendimento satisfatório) que o que se está em vias de contratar?	Não há informação
Análise:
4.	Está afastado o pressuposto do perigo da demora reverso uma vez que, apesar de os serviços de controle de acesso e de vigilância eletrônica mediante sistema de vídeo monitoramento serem importantes para potencializar a segurança dos usuários da IFMA e dos bens por ela custodiados, considera-los essenciais ao funcionamento das atividades finalísticas é demasiadamente excessivo, sobretudo ao ser provável que o órgão esteja amparado contratualmente em relação a serviços de vigilância patrimonial presencial e de recepção, como é comum aos órgãos públicos, os quais também se prestam, dentre outras funções, às atividades de segurança e controle de acesso.
PLAUSIBILIDADE JURÍDICA
A Unidade Jurisdicionada está sujeita aos normativos supostamente infringidos?	Sim
Há plausibilidade nas alegações do representante ou nas verificações realizadas pela Unidade Técnica?	Sim
Há indício de sobrepreço ou superfaturamento?
Não
Há grave risco de lesão ao erário, inexecução ou execução insatisfatória do objeto?	Não
Análise quanto à plausibilidade jurídica e quanto à necessidade de adoção de medida cautelar:
5.	O certame teve como órgão gerenciador o IFMA e contou com outros três órgãos participantes. Foram licitados 48 itens distintos, sendo a adjudicação feita pelo menor preço global. Destes itens, os de 1 ao 7 ("câmeras") devem ser do mesmo fabricante, conforme requerido nas "Especificações Técnicas dos Equipamentos, Materiais e Serviços" (peça 33, p. 3) , inserida no Anexo II - Memorial Técnico do Edital. Até aí, não há problemas, em razão da necessidade de compatibilidade dos equipamentos.
6.	Ocorre que o nível de detalhamento das especificações dessas sete câmeras, descritas nesse mesmo Anexo II, indica haver direcionamento do certame a uma única fabricante. A Representante efetuou pesquisas junto a outras nove das "maiores fabricantes de câmeras do mercado mundial", quais sejam, a Axis, Hikvision, Hanwha, Pelco, Mobotix, Panasonic, Vivotek, Bosch e Dahua, e constatou que nenhuma delas tem condições de atender, na integralidade, o fornecimento das sete câmeras com as especificações exigidas. Tão somente a Avigilon teria produtos plenamente compatíveis com todos os sete tipos (peças 1, p. 24-26, 3-7 e 14) .
7.	Apesar de não ficar deveras cristalino os exatos pontos em que as combatidas especificações estariam excluindo a possibilidade de ofertar produtos de outras fabricantes e, ao mesmo tempo, direcionando somente à fabricante Avigilon, para a constatação da plausibilidade jurídica destes argumentos deve ser levado em conta os elementos fáticos que circundaram o certame.
8.	A começar, apesar da atraente materialidade da contratação, somente três empresas participaram, sendo que duas - Niva Tecnologia da Informação Ltda. (CNPJ 09.053.350/0001-90) e Teltex Tecnologia S/A (CNPJ 73.443.360/0003-89) - ofertaram produtos da fabricante Avigilon e a outra - Real Energy Ltda. (CNPJ 41.116.138/0001-38) - nem mesmo descreveu qual seria a marca, a fabricante e o modelo/versão dos produtos que estava oferecendo.
9.	Levando em consideração que a contratação almejada não é complexa e cujo mercado não se aparenta restrito, a participação de apenas três empresas, sendo apenas duas diretamente qualificáveis, denota forte indício de que as exigências editalíssimas continham, de fato, restrições indevidas que fulminaram a competitividade do certame. A título meramente exemplificativo, citam-se os pregões eletrônicos abaixo, com objetos semelhantes ao do PE 2/2020, mas que, mesmo ainda tendo valores estimados bem inferiores ao desta contratação, a quantidade de empresas que participaram foi consideravelmente maior (informações extraídas e disponíveis no Portal de Compras do Governo Federal - www.comprasgovernamentais.gov.br) :
	a) 45/2013, do Fundo Nacional de Desenvolvimento da Educação (Usag 153173) , com valor estimado em R$ 6.655.666,83, teve oito participantes;
	b) 35/2018, do Tribunal Regional do Trabalho da 18ª Região (Uasg 80020) , com valor estimado em R$ 16.586.209,35, teve quinze participantes, dentre elas as empresas Niva Tecnologia da Informação Ltda. e Teltex Tecnologia S.A, sendo que esta última se sagrou vencedora deste certame;
	c) 22/2019, do Conselho da Justiça Federal (90026) , com valor estimado em R$ 2.123.218,85, teve treze participantes, dentre elas a empresa Niva Tecnologia da Informação Ltda.;
	d) 7/2018, da Universidade Federal de Minas Gerais (Uasg 153254) , com valor estimado em R$ 6.095.650,24, teve quarenta e sete participantes, dentre elas a empresa Teltex Tecnologia S.A.
10.	Sobreleva o fato que, em sede de esclarecimentos ao procedimento licitatório, as empresas Protekseg Tecnologia em Segurança Ltda., Teltex Tecnologia S/A e L8 Group (ora representante) já haviam alertado que tais requisitos editalíssimos estavam indiretamente limitando àquela referida fabricante (peça 44, p. 1, 3, 5 e 6) . Ainda, mediante impugnação ao Edital, novamente a empresa L8 Group S/A (peças 19 e 20) e agora também a empresa Fonmart Tecnologia Ltda. (peça 18) atacaram especificamente as combatidas exigências. Em nenhum caso foi acatado pelo pregoeiro, sob os argumentos centrais de que as características das câmeras visam "padronizar o ambiente a ser implementado, nivelar o padrão da competição, diminuir a quantidade de variáveis a serem controladas, garantindo ainda um padrão mínimo de qualidade e recursos tecnológicos" e de que "basta uma rápida busca no Google pela 'datasheet' dos principais fabricantes de mercado" para constatar diversos fabricantes capazes de atender às referidas exigências (peças 15, 16 e 44, p. 2, 4, 7 e 8) . 
11.	Tal argumento, no entanto, não encontra baliza em quaisquer documentos nesses autos, tais como prints das aludidas telas de pesquisa, links para acesso aos sites e, principalmente, da necessária pesquisa/estudo contendo as especificações técnicas e a cotação de preço, de modo a identificar um conjunto representativo de diversos modelos existentes no mercado que atendam completamente as necessidades da Administração, justamente para evitar o direcionamento do certame para determinados modelos. Sobre a necessidade de o órgão licitante realizar este levantamento prévio, bem como do cuidado que se deve ter para, a um só tempo, delimitar o objeto e proporcionar a ampla participação no certame, o sumário do Acórdão 2829/2015-TCU-Plenário, Ministro-Relator Bruno Dantas, mencionando o Acórdão 2383/2014-TCU-Plenário, Ministro-Relator José Mucio Monteiro, traz importantes lições:
REPRESENTAÇÃO. PREGÃO PARA REGISTRO DE PREÇOS. EQUIPAMENTOS DE REDES. SUPOSTO DIRECIONAMENTO DA LICITAÇÃO. AUDIÊNCIA DOS GESTORES. CONSIDERAÇÕES ACERCA DA DESCRIÇÃO DO OBJETO DA LICITAÇÃO E DAS HIPÓTESES DE DIRECIONAMENTO. EXISTÊNCIA DE OUTRAS MARCAS E MODELOS QUE PODERIAM ATENDER AO OBJETO. NÃO COMPROVAÇÃO DE DIRECIONAMENTO. OUTRAS FALHAS QUE DEVEM SER PREVENIDAS. CIÊNCIA AO ÓRGÃO. PROCEDÊNCIA PARCIAL. 1. O direcionamento da licitação mediante a descrição do objeto caracteriza-se pela inserção, no instrumento convocatório, de características atípicas dos bens ou serviços a serem adquiridos. 2. O órgão licitante deve identificar um conjunto representativo de diversos modelos existentes no mercado que atendam completamente as necessidades da Administração antes de elaborar as especificações técnicas e a cotação de preços, de modo a evitar o direcionamento do certame para modelo específico e a caracterizar a realização de ampla pesquisa de mercado (Acórdão 2383/2014-TCU-Plenário) . 3. A vedação à indicação de marca (arts. 15, § 7º, inciso I, e 25, inciso I, da Lei 8.666/1993) não se confunde com a menção à marca de referência, que deriva da necessidade de caracterizar/descrever de forma adequada, sucinta e clara o objeto da licitação (arts. 14, 38, caput, e 40, inciso I, da mesma Lei) . A diferença básica entre os dois institutos é que o primeiro (excepcionado pelo art. 7º, § 5º, da Lei 8.666/1993) , admite a realização de licitação de objeto sem similaridade nos casos em que for tecnicamente justificável, ao passo que o segundo é empregado meramente como forma de melhor identificar o objeto da licitação, impondo-se a aceitação de objeto similar à marca de referência mencionada. 4. A padronização, uma das hipóteses para eventual indicação de marca específica, é um instrumento dirigido a aquisições futuras e não pode ser realizada ao alvedrio da Administração, devendo ser precedida de procedimento específico, cuja escolha deve ser objetiva e técnica, fundamentada em estudos, laudos, perícias e pareceres que demonstrem as vantagens econômicas e a requerida satisfação do interesse público. 5. A descrição do objeto de forma a atender às necessidades específicas da entidade promotora do certame não configura direcionamento da licitação, mormente quando não há no edital injustificada indicação ou mesmo menção de marca específica e quando se verifica no mercado a existência de outros modelos que poderiam atender completamente as especificações ali descritas. 6. A segregação de funções é princípio básico de controle interno que consiste na separação de atribuições ou responsabilidades entre diferentes pessoas, especialmente as funções ou atividades-chave de formalização, autorização, execução, atesto/aprovação, registro e revisão, facultando a revisão por setores diferentes nas várias etapas do processo e impedindo que a mesma pessoa seja responsável por mais de uma atividade sensível ao mesmo tempo, sem o devido controle. Nesse sentido, as Leis 8.666/1993 e 10.520/2002, o Decreto 5.450/2005 e a IN-SLTI/MPOG 4/2014, no caso de soluções de TI, estabelecem claramente as atribuições e responsabilidades de cada agente envolvido nas diversas fases do processo de contratação. 7. O argumento de que o valor do melhor lance estaria abaixo do orçamento estimativo e que, portanto, estaria atendido o princípio da seleção da proposta mais vantajosa para a Administração somente merece guarida quando evidenciado que a pesquisa de preços da licitação foi feita de acordo com a melhor técnica possível para cada caso, a exemplo dos parâmetros definidos na IN-SLTI/MPOG 5/2014. (grifou-se) 
12.	Vale registrar que a empresa Protekseg Tecnologia em Segurança Ltda., no âmbito de seu pedido de esclarecimento, havia indagado ao pregoeiro "quais as marcas/modelos de equipamento serviram de base para a elaboração das descrições técnicas contidas no anexo supramencionado (Anexo II - Memorial Técnico) , especialmente no que correspondem aos itens de câmeras, catracas e cancelas" (peça 44, p. 1) , o que foi respondido no seguinte sentido (peça 44, p. 2) :
O IFMA não utilizou uma marca ou modelo específica para elaboração das especificações técnicas. Foram utilizadas várias fontes de informações, entre elas: editais com objeto similar, datasheets de fabricantes e melhores práticas do segmento, obviamente que se adequam a necessidade do IFMA. Portanto, não cabe citar marcas ou modelos que poderiam levar a um direcionamento do processo de contratação.
13.	Outra impropriedade, e que também atua para a restrição da competitividade, é a exigência contida no subitem 9.1.6 do Termo de Referência, reproduzido abaixo, na medida em que destoa do rol exaustivo e taxativo de documentos previstos no art. 30 da Lei. 8.666, de 21 de junho de 1993, e no art. 40 do Decreto 10.024, de 20 de setembro de 2019.
Dos Critérios de Qualificação Técnica
[...]
9.1. Além da documentação necessária, conforme legislação vigente, o Sistema Unificado de Cadastramento de Fornecedores - SICAF e o edital, a LICITANTE deverá apresentar a seguinte documentação complementar no momento do envio da proposta:
[...]
9.1.6. Apresentar declaração do fabricante da solução de vídeo monitoramento e controle de acesso, comprovando que a LICITANTE está apta para fornecer, instalar, prestar suporte e garantia a seus produtos.
14.	Não à toa, a jurisprudência desta Corte de Contas é pacífica no sentido de considerar irregular tal exigência, quando injustificada, como foi o caso. Neste sentido, citam os seguintes enunciados:
A exigência de declaração do fabricante atestando que a licitante está autorizada a comercializar os seus equipamentos e capacitada a prestar o suporte técnico necessário, como requisito de habilitação, somente é admitida em casos excepcionais, quando for imprescindível à execução do objeto, situação que deverá ser tecnicamente justificada no processo licitatório (Acórdão 2613/2018-TCU-Plenário, Ministro-Relator Vital do Rêgo) 
A exigência de declaração do fabricante, carta de solidariedade, ou credenciamento, como condição para habilitação de licitante em pregão eletrônico, carece de amparo legal, por extrapolar o que determina o art. 14 do Decreto 5.450/2005 (Acórdão 3783/2013-TCU-Primeira Câmara, Ministro-Relator Walton Alencar Rodrigues) 
A exigência de declaração do fabricante, carta de solidariedade ou credenciamento, como condição para habilitação de licitante, por configurar restrição à competitividade, somente é admitida em casos excepcionais, quando for necessária à execução do objeto contratual, situação que deverá ser adequadamente justificada de forma expressa e pública (Acórdão 1805/2015-TCU-Plenário, Ministro-Relator Weder de Oliveira) 
Nas aquisições de equipamentos de informática, restringem o caráter competitivo do certame exigências: (i) que a placa mãe, a Bios, o mouse e o teclado sejam do mesmo fabricante do equipamento; (ii) que requerem declaração do fabricante para demonstrar o atendimento das características técnicas especificadas no edital; (iii) que determinam o fornecimento de certificado específico para comprovar o cumprimento de requisitos de segurança, compatibilidade eletromagnética, consumo de energia e sustentabilidade ambiental, sem admitir outros meios de prova (Acórdão 1881/2015-TCU-Plenário, Ministra-Relatora Ana Arraes) 
Nas licitações para contratação de serviços de TI, é irregular a exigência de declaração de credenciamento de fabricantes de hardware e software como requisito de habilitação técnica sem expressa justificativa no processo licitatório e sem prévio exame do impacto dessa exigência na competitividade do certame (Acórdão 2301/2018-TCU-Plenário, Ministro-Relator José Mucio Monteiro) 
A comprovação de credenciamento ou parceria junto a fabricantes, quando imprescindível e desde que devidamente motivada, deve ser exigida como requisito técnico obrigatório da contratada e não como requisito de habilitação das licitantes (Acórdão 926/2017-TCU-Plenário, Ministro-Relator Aroldo Cedraz) 
15.	Ante todo este contexto, resta verossímil a plausibilidade jurídica das alegações da Representante, razão pela qual se propõe deferir o pedido de medida cautelar, uma vez presente também o pressuposto do perigo da demora, essenciais para sua concessão, e por restar descaracterizado o perigo da demora reverso. Importante ressaltar que, porquanto a ata de registro de preço já tenha sido assinada e ainda não houve qualquer celebração de contrato dela decorrente, a cautelar atuará para, momentaneamente, impedir que sejam firmadas avenças, emitidos empenhos, emitidas ordens de fornecimento e admitidas adesões ("caronas") a este instrumento.
16.	Em consequência deste encaminhamento, deverá ser promovida a oitiva da IFMA, bem como, em razão de ser diretamente interessada no objeto em questão, da empresa Niva Tecnologia da Informação Ltda. (CNPJ 09.053.350/0001-90) .
E. IMPACTO DOS ENCAMINHAMENTOS PROPOSTOS
Haverá impacto relevante na Unidade Jurisdicionada e/ou na sociedade, decorrente dos encaminhamentos propostos?	Não
F. PEDIDO DE INGRESSO AOS AUTOS, DE INFORMAÇÕES/VISTAS/CÓPIAS, E DE SUSTENTAÇÃO ORAL
Há pedido de ingresso aos autos?
Não
Há pedido de informações/vistas/cópia do processo?	Não
Há pedido de sustentação oral?	Não
G. PROCESSOS CONEXOS E APENSOS
Há processos conexos noticiando possíveis irregularidades na contratação ora em análise?	Não
Há processos apensos?
Não
H. PROPOSTA DE ENCAMINHAMENTO
17.	Em virtude do exposto, propõe-se:
17.1.	conhecer da representação, satisfeitos os requisitos de admissibilidade constantes no art. 113, § 1º, da Lei 8.666/1993, c/c os arts. 235 e 237, VII, do Regimento Interno deste Tribunal, e no art. 103, § 1º, da Resolução - TCU 259/2014;
17.2.	deferir o pedido de concessão de medida cautelar, sem oitiva prévia, com fulcro no art. 276 do Regimento Interno/TCU, tendo em vista a existência dos elementos necessários para sua adoção, a fim de que o Instituto Federal de Educação, Ciência e Tecnologia do Maranhão (IFMA) suspenda quaisquer contratações ou ordens de fornecimento decorrentes da Ata de Registro de Preço, e eventuais adesões a este instrumento, originada do Pregão Eletrônico 2/2020 (processo administrativo 23249.088197/2019-10) , até que o Tribunal delibere sobre o mérito da matéria ora em apreço e, caso algum contrato já tenha sido firmado, abstenha-se de praticar qualquer ato com vistas à sua execução até a deliberação definitiva desta Corte;
17.3.	realizar a oitiva do Instituto Federal de Educação, Ciência e Tecnologia do Maranhão (IFMA) , com amparo no art. 276, § 3º, c/c art. 250, V, todos do Regimento Interno/TCU, para que, no prazo de quinze dias, se pronuncie em relação aos pressupostos da cautelar deferida, e também quanto aos seguintes pontos relativos ao Pregão Eletrônico 2/2020 (processo administrativo 23249.088197/2019-10) :
	a) as especificações dos itens 1 a 7 contemplaram uma série de exigências com viés nitidamente restritivo, as quais acabaram por direcionar o certame a um único e exclusivo fabricante, a Avigilon, fazendo com que somente as poucas empresas que a representam estivessem aptas a participar da competição, em afronta aos princípios da isonomia e da competitividade, ao art. 3º, § 1º, I, da Lei 8.666/1993, bem como à jurisprudência desta Corte de Contas (Acórdão 2829/2015-TCU-Plenário e Acórdão 2383/2014-TCU-Plenário) ;
	b) exigência injustificada contida no subitem 9.1.6 do Edital, requerendo da licitante declaração do fabricante da solução de vídeo monitoramento e controle de acesso, comprovando que está apta para fornecer, instalar, prestar suporte e garantia a seus produtos, é irregular, ante não se enquadrar no rol taxativo de documentos exigidos pelo art. 30 da Lei. 8.666, de 21 de junho de 1993, e art. 40 do Decreto 10.024, de 20 de setembro de 2019, bem como ir de encontro à jurisprudência desta Corte de Contas (Acórdão 2613/2018-TCU-Plenário; Acórdão 3783/2013-TCU-Primeira Câmara; Acórdão 1805/2015-TCU-Plenário; Acórdão 1881/2015-TCU-Plenário; Acórdão 2301/2018-TCU-Plenário; Acórdão 926/2017-TCU-Plenário) ;
	c) demais informações que julgar necessárias; e
	d) designação formal de interlocutor que conheça da matéria para dirimir eventuais dúvidas, informando nome, função/cargo, e-mail e telefone de contato.
17.4.	considerando a possibilidade de construção participativa das deliberações deste Tribunal, nos termos do art. 14 da Resolução-TCU 315/2020, bem como o previsto nas Normas de Auditoria (NAT) aprovadas pela Portaria-TCU 280/2010, referente aos comentários dos gestores (no que se aplica a representações e denúncias) :
	a) solicitar ao Instituto Federal de Educação, Ciência e Tecnologia do Maranhão (IFMA) , caso queira, no prazo de quinze dias:
	a.1) a apresentação de possíveis ações corretivas que poderão ser tomadas para prevenir ou corrigir os indícios de irregularidades detectados ou remover seus efeitos;
	a.2) na hipótese de serem consideradas insuficientes, pelo TCU, as alternativas apresentadas pela unidade jurisdicionada, a manifestação quanto aos possíveis impactos de eventual determinação do TCU para anulação do certame e atos dele decorrentes, inclusive da Ata de Registro de Preço, em função dos indícios de irregularidades verificados;
	b) alertar o Instituto Federal de Educação, Ciência e Tecnologia do Maranhão (IFMA) , com relação à construção participativa de deliberações, de que:
b.1) a sua manifestação quanto às alternativas para corrigir os indícios de irregularidades verificados e quanto aos impactos das possíveis medidas a serem adotadas pelo TCU será avaliada na proposição de mérito, mas não vincula as decisões desta Corte de Contas, notadamente quando os riscos decorrentes de sua adoção e/ou da manutenção de situação irregular não se coadunarem com o interesse público que se pretende tutelar;
b.2) a ausência de manifestação no prazo estipulado não impedirá o andamento processual, podendo o TCU vir a prolatar decisão de mérito, caso haja elementos suficientes que caracterizem afronta às normas legais e/ou possibilidade de ocorrência de prejuízos à Administração; e
b.3) a ausência de manifestação não será considerada motivo de sanção.
17.5.	realizar, nos termos do art. 250, V, do Regimento Interno/TCU, a oitiva da sociedade empresária Niva Tecnologia da Informação Ltda. (CNPJ 09.053.350/0001-90) , para, no prazo de quinze dias, manifestar-se, caso queira, sobre os fatos constantes no subitem 17.3 retro, assim como sobre os pressupostos da cautelar deferida;
17.6.	diligenciar o Instituto Federal de Educação, Ciência e Tecnologia do Maranhão (IFMA) , com fundamento nos artigos 157 e 187 do Regimento Interno deste Tribunal, para que, no prazo de quinze dias, encaminhe cópia dos seguintes documentos e/ou esclarecimentos, caso existentes:
	a) pesquisa de preços, levantamento de mercado e estudo técnico que balizaram a formulação do orçamento estimado e das especificações técnicas contidas no Edital 2/2020 e seus anexos, de modo a evidenciar não ter havido direcionamento do certame para determinado modelo/fabricante, com a indicação objetiva dos equipamentos aptos a atender simultaneamente a todos os critérios técnicos definidos no edital;
	b) demais informações que julgar necessárias; e
17.7.	encaminhar cópia da presente instrução ao Instituto Federal de Educação, Ciência e Tecnologia do Maranhão (IFMA) e à empresa Niva Tecnologia da Informação Ltda. (CNPJ 09.053.350/0001-90) , de maneira a embasar as respostas às oitivas;
17.8.	comunicar ao representante a decisão que vier a ser prolatada."
É o relatório.

8.1. Alexandre Uellner e Silva (50878/OAB-RS) e outros, representando L8 Service Providers Redes e Energia S/A.

Não atuou.

REPRESENTAÇÃO. PREGÃO ELETRÔNICO PARA REGISTRO DE PREÇOS. SUPOSTAS EXIGÊNCIAS DE CARÁTER RESTRITIVO. REFERENDO DE MEDIDA CAUTELAR ADOTADA PARA SUSPENDER CONTRATAÇÕES OU ORDENS DE FORNECIMENTO. CIÊNCIA.

REPRESENTAÇÃO (REPR)

Secretaria de Controle Externo de Aquisições Logísticas (Selog).

Cuidam os autos de representação dando conta de supostas irregularidades no Pregão Eletrônico para Registro de Preços 2/2020 do Instituto Federal de Educação, Ciência e Tecnologia do Maranhão (IFMA) para a contratação de serviços de tecnologia da informação e comunicação (Sistema Integrado de Vídeo Monitoramento - CFTV - e Sistema de Controle de Acesso, incluindo equipamentos, software, infraestrutura, serviço de instalação, configuração, suporte técnico e garantia) .
2.	O certame foi homologado no dia 16/9/2020 (peça 25) pelo valor de R$ 13.777.702,00, e a Ata de Registro de Preço foi assinada no dia 29/9/2020 (peça 40) .
3.	Conforme consignado no relatório precedente, a representante, a empresa L8 Group S/A, alega, em síntese, que:
"a) apesar de o edital e seus anexos não consignar determinada marca ou fabricante, as especificações dos itens 1 a 7 contemplaram uma série de exigências com viés nitidamente restritivo, as quais acabaram por direcionar o certame a um único e exclusivo fabricante, a Avigilon, fazendo com que somente poucas empresas que a representam estivessem aptas a participar da competição, em afronta aos princípios da isonomia e da competitividade (peça 1, p. 4) ;
b) em sede de impugnação ao edital, a representante sinalizou quanto a esta restrição, inclusive indicando expressamente a única fabricante que atenderia as exigências editalíssimas, mas, ainda assim, os argumentos não foram acatados e instrumento convocatório manteve-se inalterado (peça 1, p. 19) ; e
c) o edital ainda apresentou outra irregularidade, a exigência de 'declaração do fabricante' comprovando que a licitante está apta a fornecer, instalar, prestar suporte e garantia dos seus produtos (item 9.1.6 do edital) . Tal exigência é ilícita na medida em que outorga ao próprio fabricante o direito de escolher entre seus parceiros comerciais qual entende deva ser beneficiado com sua declaração, promovendo, em última instância, o direcionamento do certame (peça 1, p. 34 e 35) ."
4.	Por meio do despacho de 20/10/2020 (peça 48) , adotei medida cautelar sem oitiva prévia, com fulcro no art. 276 do Regimento Interno/TCU, de forma a suspender quaisquer contratações ou ordens de fornecimento decorrentes da ata de registro de preço.
II
5.	Consoante consignei no mencionado despacho, as exigências técnicas referentes aos itens 1 a 7 (câmeras) seriam indício de um possível direcionamento do certame a uma única empresa, dado que apenas a Avigilon poderia atender às especificações técnicas previstas no edital.
6.	Ademais, o edital prevê, como critério de qualificação técnica, a apresentação de declaração do fabricante de que a licitante estaria apta para fornecer, instalar, prestar suporte e fornecer garantia a seus produtos. Tal exigência, por não constar do rol dos documentos previstos no art. 30 da Lei 8.666/1993 e no art. 40 do Decreto 10.024/2019, mostra-se irregular, quando não adequadamente justificada, conforme a pacífica jurisprudência desta Corte.
7.	Embora o certame já tenho sido homologado no dia 16/9/2020 (peça 25) e a Ata de Registro de Preço assinada no dia 29/9/2020 (peça 40) , em consulta na aba Gestão de Ata de Registro de Preço/SRP, disponível em https://www2.comprasnet.gov.br/siasgnet-atasrp/public/principal.do (acesso em 13/10/2020) , a unidade técnica verificou que nenhum item foi contratado ainda. Dessa forma, está também atendido o requisito do perigo da demora, haja vista a iminência da celebração de contratos decorrentes do pregão eletrônico em tela, recomendando a expedição de medida cautelar por esta Corte de Contas suspendendo quaisquer  contratações ou ordens de fornecimento decorrentes do certame.
8.	Em face das razões de decidir apresentadas no relatório precedente e com fundamento no art. 276, § 1º, do RI/TCU, manifesto-me por que o Tribunal referende a medida cautelar concedida por este relator mediante despacho.
TCU, Sala das Sessões Ministro Luciano Brandão Alves de Souza, em 21 de outubro de 2020.
BENJAMIN ZYMLER 
Relator